【裁判字號】    98,重上,121
【裁判日期】    981209
【裁判案由】    返還汽車等
【裁判全文】
臺灣高等法院民事判決                 98年度重上字第121號
上  訴  人  乙○○
訴訟代理人  林雅君律師
複代理人    吳純怡律師
訴訟代理人  劉貹岩律師
被上訴人    添進裕機械股份有限公司
法定代理人  甲○○
訴訟代理人  楊美玲律師
複代理人    林穆弘律師
上列當事人間請求返還汽車等事件，上訴人對於中華民國98年1
月23日臺灣士林地方法院96年度重訴字第352號第一審判決提起
上訴，本院於98年11月25日言詞辯論終結，判決如下：
    主  文
上訴駁回。
第二審訴訟費用由上訴人負擔。
    事實及理由
一、被上訴人主張：緣上訴人於民國91年1月23日，由其配偶陳
    寶秀自被上訴人設於第一商業銀行桃園分行（下稱第一銀行
    桃園分行）外幣活期存款帳號00000000000帳戶內之美金存
    款，提領存款35萬美元及97萬4608.45美元2筆存款，計132
    萬4608.45美元（兩造同意以當日結售匯率為35.03元作為匯
    兌依據，合計為新臺幣（下同）4640萬1034元），並轉入上
    訴人所有之帳戶，致被上訴人受有損害，爰依不當得利法律
    關係訴請上訴人給付被上訴人4640萬1034元，及自91年11月
    17 日起至清償日止，按年息5%計算之利息。
    原審為被上訴人全部勝訴之判決。其於本院答辯聲明：上訴
    駁回。
二、上訴人則以：被上訴人於91年1月2日因需資金，遂向伊商借
    ，伊當日即自女兒蕭智芳設於兆豐國際商業銀行桃園分行（
    原中國國際商業銀行桃園分行，下稱兆豐銀行）
    00000000000號帳戶提領4900萬元，轉存入被上訴人支票存
    款00000000000號帳戶，及自伊設於第一銀行活期儲蓄存款
    00000000000號帳戶提領3900萬元，轉存入被上訴人支票存
    款00000000000號帳戶，合計8800萬元。另伊為被上訴人籌
    措資金，並曾於89年1月4日自女兒蕭智芳帳戶提領80萬元、
    1800萬元、90年1月2日自蕭智芳帳戶提領450萬元、自女兒
    蕭智芬帳戶提領7260萬元匯入被上訴人帳戶而借予其週轉。
    伊於91年1月21日遭被上訴人解職後，即向被上訴人請求返
    還上開借款。而系爭款項之取款條上所蓋用之甲○○印章，
    一直以來皆由其個人保管持有，該印文與被上訴人所簽發予
    蕭煌財、廖仁萃、劉家福等人之優退金支票上之印文相符，
    故系爭款項係被上訴人之還款，伊加以受領並無任何不當得
    利可言。退步言之，倘被上訴人主張系爭款項並非為清償借
    款，伊亦以眾信聯合會計師事務所就被上訴人之查核報告書
    所載，被上訴人積欠伊8904萬2770元及上揭自蕭智芳及伊之
    帳戶內提領匯入被上訴人帳戶之8800萬元、89年1月4日自蕭
    智芳帳戶提領之80萬元、1800萬元、90年1月2日自蕭智芳帳
    戶提領之450萬元、自蕭智芬帳戶提領之7260萬元與本件請
    求相互抵銷等語抗辯。其上訴聲明：(1)原判決廢棄。(2)被上
    訴人在第一審之訴及假執行之聲請均駁回。
三、兩造不爭執事項：
(一)上訴人及其配偶陳寶秀，原任被上訴人之總經理及財務協理，
  嗣分別於91年1月21日及同年月28日經被上訴人公告解職，為
  兩造所不爭執（見原審卷一第302頁、卷三第117、118頁），
  並有被上訴人91年1月21日及同年月28日公告可稽（見原審卷
  一第12、13頁）。
(二)上訴人之配偶陳寶秀於91年1月23日自被上訴人設於第一銀行
  桃園分行外幣活期存款帳號00000000000帳戶內，提領35萬美
  元及97萬4608.45美元2筆存款，計132萬4608.45美元。陳寶秀
  並將系爭款項，存入上訴人所有設於同銀行之外幣活期存款帳
  號00000000000帳戶內。前開美元款項依當日結售匯率35.03元
  計算，折合新台幣4640萬1034元。此為兩造所不爭執（見原審
  卷一第302頁、卷三第117、118頁），並有第一商業銀行外匯
  活期存款取款條、第一商業銀行桃園分行匯入匯款買匯水單（
  見原審卷一第17至19頁）。
四、被上訴人主張上訴人無法律上原因，自被上訴人設於第一銀
    行桃園分行帳戶內提領132萬4608.45美元，折合新台幣4640
    萬1034元存款後轉入上訴人帳戶，致被上訴人受有損害，爰
    依不當得利法律關係訴請上訴人返還並加計法定遲延利息等
    語。上訴人則以前詞置辯。經查：
(一)上訴人初於原審辯稱其於91年1月2日借款3900萬元、4900萬元
  ，合計8800萬予被上訴人云云，並提出91年1月2日第一商業銀
  行取款、存款憑條為佐（見原審卷一第47至51、53至58頁）。
  然查：
3900萬元部分：
(1)被上訴人主張上訴人及其配偶陳寶秀於91年1月解職前，係擔
  任伊之總經理及財務協理，綜理被上訴人之資金及財務。被上
  訴人於90年12月間向第一銀行桃園分行貸款之3900萬元，均遭
  轉入上訴人帳戶，故上訴人嗣存入被上訴人帳戶之3900萬元，
  為被上訴人原有款項，並非向上訴人所借貸等語。查被上訴人
  確於90年12月間向第一銀行桃園分行申請貸款3900萬元，並獲
  該行於90年12月31日核撥3900萬元至被上訴人於該行00000000
  000號支票存款帳戶。被上訴人於同日簽發即期支票33紙，其
  中15紙支票面額總計1856萬0132元，全數轉入上訴人在第一銀
  行00000000000號帳戶，另18紙支票面額總計2043萬9868元，
  受款人均為三德建材工業股份有限公司（下稱三德建材公司）
  ，同日三德建材公司簽發支票3紙面額同樣為2043萬9868元，
  全數轉入上訴人上開第一銀行帳戶。有上訴人第一銀行桃園分
  行00000000000號帳戶明細、支票可證（見原審卷一第80至119
  頁）。且被上訴人前開3900萬元貸款，於91年1月2日還清，恰
  與上訴人前開取款、存款憑條所載日期相符，有第一商業銀行
  桃園分行97年3月11日一桃園字第00089號函及帳戶明細可稽（
  見原審卷二第230、231頁）。足證上訴人存入被上訴人帳戶之
  3900萬元，乃源自前開第一銀行桃園分行撥貸之3900萬元，被
  上訴人並無向上訴人借貸3900萬元之情事。
(2)上訴人雖稱被上訴人於90年12月31日簽發予三德建材公司之18
  紙支票計2043萬9868元，係為支付三德建材公司之租金及代繳
  水電等費用云云，但查，三德建材公司於同日（90年12月31日
  ）亦簽發面額共計2043萬9868元之3紙支票予上訴人，顯見該
  款項非用於支付租金及水電費用。參以三德建材公司90年1-12
  月營業人銷售額與稅額申報書中並無該筆租金之相關記載（見
  原審卷二第276至282頁），益徵上訴人所辯，無足採信。
4900萬元部分：
  被上訴人主張該筆4900萬元同屬被上訴人之銀行貸款，經核撥
  後全數遭轉入上訴人之女蕭智芳帳戶，嗣再經轉回被上訴人帳
  戶，故該款乃被上訴人原有之資金，並非向上訴人借貸等語。
  查被上訴人確於90年12月間向中國國際商業銀行桃園分行（現
  為兆豐商業銀行桃園分行）貸款4900萬元，該行於90年12月31
  日核撥至被上訴人設於該行00000000000號支票存款帳戶，被
  上訴人於同日簽發即期支票33紙面額計4900萬元，全數轉入上
  訴人之女蕭智芳於上開銀行00000000000號帳戶，有支票及蕭
  智芳帳戶明細可稽（見原審卷一第120至185頁）。且被上訴人
  前開4900萬元貸款，於91年1月2日清償全數本金，亦有兆豐商
  業銀行桃園分行97年3月7日（97）兆銀桃園字第099號函檢附
  借款支用書、支票、帳戶明細可稽（見原審卷二第260至264頁
  ）。顯見自蕭智芳帳戶提領並轉入被上訴人帳戶之4900萬元，
  應源於前開中國國際商業銀行撥付予被上訴人之貸款4900萬元
  ，自非被上訴人向上訴人或蕭智芳借款。
再者，被上訴人於91年1月2日於第一商業銀行存款7793萬1170
  元、中國國際商業銀行美元存款827萬4985元、支票存款8576
  萬7853元，約合新台幣1億7197萬4008元，有被上訴人91年度
  明細帳可參（見原審卷二第316至318頁），被上訴人實無向上
  訴人借款8800萬元之必要。
(二)上訴人復抗辯其貸予被上訴人2330萬元，分別為：89年1月4
  日其女蕭智芳所有兆豐國際商業銀行桃園分行000000000000號
  帳戶提領80萬元、1800萬元，於同日存入被上訴人於該行0000
  0000000號帳戶。90年1月2日自蕭智芳自前述帳戶提款450萬
  元轉帳入被上訴人前述00000000000號帳戶。並提出取款憑條
  、存款憑條、帳戶明細為證（見原審卷三第79至84頁）。但查
  ：上訴人於88年12月間，以被上訴人名義簽發支票35張，均以
  廠商為受款人，惟上訴人嗣把支票受款人劃掉，將其中33張面
  額計3580萬8111元全數轉入上訴人女兒蕭智芳帳戶；另2紙支
  票面額計102萬9966元，則轉入上訴人配偶陳寶秀帳戶，有支
  票及蕭智芳帳戶明細（見原審卷三第152至187頁）可稽，並據
  兆豐商業銀行桃園分行97年12月5日（97）兆銀桃園字第609號
  函覆明確（見原審卷四第184至219頁）。上開金額合計3683萬
  8077元，已逾上訴人前述主張之2330萬元。由上述資金流程可
  知，上訴人於88年12月底先自被上訴人公司帳戶轉帳3683萬
  8077元至上訴人之女蕭智芳及其妻陳寶秀帳戶，再於89年1月4
  日自蕭智芳帳戶提領80萬元、1800萬元匯還被上訴人，90年1
  月2日再自蕭智芳帳戶內提領450萬元匯還被上訴人，惟尚有
  1353萬8077元未予匯還。則上訴人所辯借款2330萬元予被上訴
  人乙節，自無可採。
(三)上訴人另辯稱於90年1月2日自其女蕭智芬帳戶提領7260萬元借
  予被上訴人云云，並提出第一銀行取款憑條、送款簿為佐（見
  本院卷一第27、28頁）。然查：
被上訴人於89年12月30日及89年12月31日共簽發附表所示支票
  24紙，面額共計7524萬2270元，全數轉帳入蕭智芬設於第一銀
  行桃園分行000-00-000000帳戶，且其中23紙支票原均載明廠
  商為受款人，嗣均經刪除，此據該分行98年8月26日一桃園字
  00483號函覆本院明確，並有支票正反面影本可參（見本院卷
  二第125至146頁）。此金額較諸上訴人於90年1月2日自蕭智芬
  帳戶匯還之7260萬元，尚多出264萬2270元，足見上訴人尚有
  264萬2270元未予匯還，遑論被上訴人向上訴人借用該7260萬
  元。
上訴人雖辯稱因被上訴人股東蕭添進及其家人退出經營權，為
  支付蕭添進及其家人退股金，乃將附表24紙支票原記載之受款
  人名稱劃掉，再轉至蕭智芬帳戶，以為支付：其過程為：被
  上訴人將附表編號1至11支票受款人廠商名稱劃掉，於90年2月
  20日存入蕭智芬帳戶，並於同日由蕭智芬提領現金購買第一商
  銀票號EH0000000、EH0000000，金額分別為350萬、256萬8400
  元之銀行支票支付予蕭芳玫、蕭志明。被上訴人將附表編號
  12至16支票受款人廠商名稱劃掉，於90年5月10日存入蕭智芳
  帳戶內，並於同日由蕭智芳分別提供現金250萬元、750萬元，
  合計1000萬元，匯入蕭添進彰化銀行桃園分行00000000000000
  號帳戶內，以為給付。被上訴人將附表編號17至21支票受款
  人廠商名稱劃掉，於90年6月6日存入蕭智芬帳戶，同日由蕭智
  芬提領現金1665萬元、乙○○提領現金10萬元，合計1675萬元
  ，再分別以115萬、251萬、750萬、559萬元，匯入蕭添進彰化
  銀行桃園分行00000000000000帳戶內，以為給付。附表編號
  24係為於90年1月5日支付蕭添進及其家人退股金1863萬元，而
  匯入蕭智芬帳戶。同日乙○○自本身之帳戶提領現金1863萬元
  ，購買第一商銀票號EH0000000、EH0000000、EH0000000、EH0
  000000、EH0000000、EH0000000、EH0000000、EH0000000、EH
  0000000，金額分別為300萬元、146萬元、13萬元、250萬元、
  200萬元、339萬元、251萬元、125萬元、239萬元之銀行本票
  支付予蕭添進及其家人云云（見本院卷二第162至164頁）。並
  提出取款憑條、傳票、匯款單、及購買第一銀行支票申請書為
  佐（見本院卷二第166至182頁）。但查，附表24紙支票面額與
  蕭添進等人領取之金額無一相符（見本院卷二第183頁），已
  無從認係給付蕭添進等人之款項。況依上訴人所提協議書（見
  本院卷一第66至70頁），乃蕭添進與上訴人等人之分產協議，
  被上訴人既非該協議之當事人，上訴人自不得擅以被上訴人公
  司資金作為私人履行協議給付之用。是上訴人此節所辯，亦無
  可取。
(四)上訴人復舉眾信聯合會計師事務所90年5月28日會計師查核報
  告為佐，辯稱確有借款予被上訴人，數額即為被上訴人帳上股
  東往來科目所載金額云云。查該查核報告固記載被上訴人89
  年度與上訴人及其配偶陳寶秀之資金融通（應付股東往來款）
  分別為8904萬2770元及7300萬元，合計1億6204萬2770元（見
  原審卷三第34、49、50頁）。惟股東往來科目非必屬借款，且
  此乃89年之股東往來款，尚無從據以證明91年1月間被上訴人
  對上訴人仍有借款存在。況依眾智聯合會計師事務所91年8月
  16日對被上訴人之財務報表查核報告書所載，被上訴人於90年
  12 月31日之股東往來金額為5764萬6637元，與前述1億6204萬
  2770元已有明顯差異，足見各年度股東往來科目數額確有變動
  。且眾智聯合會計師事務所91年8月16日之查核報告書記載：
  「添進裕機械股份有限公司民國90年12月31日之股東往來金額
  計5764萬6637元，本會計師未能函證，且無法採用其他查核程
  序獲取足夠及適切之證據。」（見原審卷一第308頁）。證人
  即眾智聯合會計師事務所之會計師詹誠一並於原審結證稱：以
  該報告書的內容記載，應該是被上訴人90年12月31日股東往來
  科目的金額，我們會計師沒有辦法函證，而且無法採用其它查
  核程序來取得足夠跟適切的證據。該份報告書就是所謂的保留
  意見報告書，它的意思就是股東往來科目，我們無法採用查核
  程序查清楚。之所以無法查核，應該是帳簿憑證資料不足。股
  東往來科目查核的帳簿憑證資料是指總分類帳、明細帳、傳票
  憑證、銀行往來的存摺文件，當時因缺這些相關資料，所以我
  無法查清楚等語（見原審卷二第291頁）。上訴人就前開1億
  6204萬2770元股東往來款復未能提出匯款、支票或單據等原始
  憑證，其辯稱該款係被上訴人所借貸云云，即難憑信。
(五)參以上訴人配偶陳寶秀於原審迭次陳稱：本件資金往來很簡單
  ，伊在91年1月2日借錢給被上訴人，分別自上訴人帳戶及女兒
  蕭智芳帳戶轉匯3900萬元、4900萬元至被上訴人帳戶，後因被
  上訴人將上訴人解職，伊以被上訴人美金定存單解約返還35萬
  美元及974608.45美元云云（見原審卷三第193頁、卷四第272
  頁），從未提及前開1億6204萬2770元股東往來款或89年1月4
  日之80萬元、1800萬元，90年1月2日之450萬元、7260萬元為
  兩造間之借款，益徵上訴人辯稱上述款項為伊貸與被上訴人之
  借款云云，為臨訟飾卸之詞，不足採信。至3900萬元及4900萬
  元並非被上訴人之借款，詳如前開(一)之說明，不再贅述。
(六)又上訴人辯稱系爭取款條之被上訴人法定代理人甲○○印文與
  被上訴人所簽發予蕭煌財、廖仁萃、劉家福等人之優退金支票
  上之印文相符，且被上訴人公司印章於90年1月28日即由甲○
  ○收回，足見系爭取款條係經被上訴人同意云云，並提出支票
  及90年1月28日甲○○所書收據乙紙為佐（見原審卷一第216至
  219頁、本院卷二第165頁）。查前開印文真正固為被上訴人所
  不爭執（見原審卷二第103頁），惟被上訴人堅稱伊公司大小
  章原均由上訴人配偶陳寶秀保管，伊現任法定代理人甲○○係
  於91年1月28日始收回公司大章，前開收據所載「90年1月28
  日」實為「91年1月28日」之筆誤等語。查，上訴人配偶陳寶
  秀於臺灣台北地方法院檢察署91年偵字6244號偽造文書案件中
  亦自承被上訴人公司大小章確由其保管，由其統籌規畫與運用
  （見原審卷三第64、66頁）。而觀諸卷附甲○○護照及入出境
  資料，甲○○確於90年1月21日出境迄90年1月29日始入境（見
  本院卷三第64至66頁），甲○○顯無可能於90年1月28日在台
  收回公司印章並書立收據予上訴人，是被上訴人所陳上開收據
  日期「90年」為「91年」之筆誤，實際收回日期為91年1月28
  日乙節，應堪信實。上訴人既持有被上訴人公司大小章，自難
  僅以前開取款條印文真正即謂已獲被上訴人同意取款。
(七)由上述資金流程可知，該多筆資金均係先自被上訴人公司帳戶
  匯出至上訴人或其家人名下後，再由上訴人或其家人轉匯回被
  上訴人公司。上訴人所辯清償借款乙情顯非實在，而上訴人既
  係將原受領自被上訴人之款項匯還被上訴人，被上訴人亦無不
  當得利可言，上訴人據此為抵銷抗辯，即無可採。
五、綜上，上訴人自被上訴人帳戶領取系爭二筆美元存款，折合
    4640萬1034元，並無任何法律上原因。從而，被上訴人依不
    當得利法律關係，請求上訴人給付4640萬1034元及自91年11
    月17 日起至清償日止按年息5%計算之利息，洵屬有據，應
    予准許。原審判命上訴人如數給付，並定供擔保金額為准、
    免假執行之宣告，於法並無違誤。上訴意旨指摘原判決不當
    ，求予廢棄改判，為無理由，應予駁回。
六、據上論結，本件上訴為無理由，依民事訴訟法第449條第1項
    、第78條，判決如主文。
中    華    民    國    98    年    12    月    9     日
                  民事第一庭
                      審判長法  官  張耀彩
                            法  官  林金吾
                            法  官  盧彥如
正本係照原本作成。
如不服本判決，應於收受送達後20日內向本院提出上訴書狀，其
未表明上訴理由者，應於提出上訴後20日內向本院補提理由書狀
（均須按他造當事人之人數附繕本）上訴時應提出委任律師或具
有律師資格之人之委任狀；委任有律師資格者，另應附具律師資
格證書及釋明委任人與受任人有民事訴訟法第466條之1第1項但
書或第2項（詳附註）所定關係之釋明文書影本。
中    華    民    國    98    年    12    月    9     日
                            書記官  鄭兆璋
附註：
民事訴訟法第466條之1（第1項、第2項）：
對於第二審判決上訴，上訴人應委任律師為訴訟代理人。但上訴
人或其他法定代理人具有律師資格者，不在此限。
上訴人之配偶、三親等內之血親、二親等內之姻親，或上訴人為
法人、中央或地方機關時，其所屬專任人員具有律師資格並經法
院認為適當者，亦得為第三審訴訟代理人。

司法院資訊處製作；財團法人民間司法改革基金會備份。
